臺灣臺南地方法院民事判決　九十年度家訴字第一一號
　　原　　　告　戊○○
　　訴訟代理人　辛○○
　　被　　　告　乙○○
　　　　　　　　甲○○
　　　　　　　　丁○○
　　　　　　　　己○○
　　　　　　　　庚○○
　　　　　　　　丙○○
右當事人間請求分割共有物事件，本院判決如左：
      主      文
兩造共有坐落台南縣麻豆鎮○○段四０八地號、地目建、面積四八三平方公尺之土地
應分割為如附圖一所示，即：編號Ａ部分土地、面積零點零貳肆壹伍零公頃、分歸原
告戊○○取得；編號Ｂ部分、面積零點零貳肆壹伍零公頃，分歸被告乙○○、甲○○
、丁○○、己○○、庚○○、丙○○按其原應有部分比例保持共有。
訴訟費用由兩造按附表一所示應有部分比例負擔。
      事實及理由
一、本件被告經合法通知，被告乙○○、甲○○、丁○○、己○○、庚○○未於言詞
    辯論期日到場，被告丙○○未於最後言詞辯論期日到場，核無民事訴訟法第三百
    八十六條所列各款情形，爰依原告之聲請，由其一造辯論而為判決。
二、本件原告起訴主張：坐落台南縣麻豆鎮○○段四０八地號，地目建，面積四八三
    平方公尺土地（下稱系爭土地）為實施都市計畫區域內使用分區為住宅區土地，
    為原告與被告共有
    ，原告持分二分之一，被告乙○○、甲○○、丁○○持分各十二分之一，被告己○○、庚○○持分各四十八分之一，被告丙○○持分二十四分之五，該土地依法
    得分割，且兩造並無不分割之特約，原告曾於民國八十九年十一月二十日聲請台
    南縣麻豆鎮調解會協調分割事宜，被告等均拒不出席，致調解不成立，而本件土
    地地上有磚造平房一棟，西側面臨尚未開闢六公尺計畫道路，為此，依民法第八
    百二十三條規定，請求分割如附圖一所示等語。並聲明請求判決如主文所示。被
    告經合法通知均未於最後言詞辯論期日到場，惟依被告以前具狀及被告丙○○到
    場所為之陳述則以：原告的建物若超過地界，要拆除之，將土地返還，伊不同意
    原告之分割方案，但欲與其他被告維持共有，願如附圖二所示之方案圖分割，願
    保持共有關係，將土地一分為二，惟應取系爭土地東側土地邊界之中間點，向西
    延伸一與系爭土地南側邊界平行之直線以為分割方法，由原告取得北側土地，被
    告依持分共有南側土地等語，資為抗辯，並聲明請求判決：駁回原告之訴。
三、原告主張：系爭土地為兩造共有，原告持分二分之一，被告乙○○、甲○○、丁○○持分各十二分之一，被告己○○、庚○○持分各四十八分之一，被告丙○○
    持分二十四分之五，依其使用目的並無不能分割之情形，且兩造就系爭土地亦無
    不分割之約定，然迄今尚無法達成協議分割等情，有土地登記謄本在卷可稽，復
    為被告所不爭執，而依兩造在本件訴訟進行中所主張之分割方案，兩造確實無法
    達成協議分割系爭土地無訛，自堪信原告之上開主張為真實。
四、按各共有人得隨時請求分割共有物；又共有物之分割方法，不能協議決定者，法
    院得因任何共有人之聲請，命為原物之分配。民法第八百二十三條第一項前段、
    第八百二十四條第二項第一款分別定有明文。本件系爭土地為兩造所共有，雙方
    既未定有不分割之特約，亦無因物之使用目的不能分割情事；兩造復不能達成分
    割協議，則原告起訴請求裁判分割，揆諸前開說明，自無不合。
五、次按分割共有物以消滅共有關係為目的，法院裁判分割共有土地時，除該土地內
    有部分土地因使用目的不能分割（如為道路）或部分共有人仍願維持共有關係，
    或部分當事人因繼承關係須就分得之土地保持公同共有者外，應將土地分配於各
    共有人單獨所有。查本件被告雖均未於言詞辯論期日到場，惟伊等曾於九十年六
    月二十二日具狀提出分割方案，表示願依持分比率保持共有，本院復將原告提出
    如附圖一所示之分割方案圖，寄送被告，註明：『原告主張分得四０八Ａ部分，
    四０八Ｂ部分由被告保持共有，請於文到十四日內具狀表示意見，逾期不表示意
    見，則視為同意原告之分割方案』等字樣，被告於收受該通知後，均未於限期內
    表示意見，復未到庭為相反意見之陳述，此有本院九十一年一月七日九十南鵬民
    禮家訴字第一一號函暨本院送達證書回執六張在卷足稽，綜上，應足認被告等均
    願保持共有關係，先予敘明。
六、經查，系爭土地之北側上有原告現居住使用中、屋齡約三十年之磚造房屋，該房
    屋東、西兩側並各有一間小倉庫，與第三人所有、面臨台南縣麻豆鎮○○街之空
    地相臨，據原告表示，第三人將於該地興建房屋，系爭土地西側面臨六米計劃道
    路，南側土地與他人土地相臨，現為被告丙○○及乙○○種植柚子樹使用中，東
    面有一通往成功街之便道，車子無法通行等情，業經本院會同原告、被告丙○○
    之子辛○○及台南縣麻豆地政事務所派員勘測明確，製有勘驗筆錄及現場略圖（
    附件）與土地複丈成果圖附卷可憑，堪信為真實。經審酌上開情狀、共有人數、
    共有人應有部分之面積、使用系爭土地之現況，並兼顧各共有人分得部分之通行
    便利及單獨分得實際能充分利用之面積，以增加分得土地使用上之經濟效益，且
    部分被告等人願就分得部分保持共有關係各情，本院認如附圖一所示之分割方法
    ，原告與其他共有人分得之土地面臨六米計劃道路之寬度均等，價值亦相近，又
    不會影響原告既有之房屋現狀，較符合系爭土地分割之整體效益，且經本院將附
    圖一所示之分割方案寄送被告後，被告亦未表示任何相反之意見。至依被告等人
    提出如附圖二之分割方案，原告分得部分之土地面臨六米計劃道路之寬度較其他
    共有人短，將使原告因分割後取得之土地價值較小，土地無法充分利用，較不符
    公平原則，是被告等人所主張如附圖二所示之分割方案自不足採。
七、綜上所述，系爭土地，兩造並無不分割之特約，又無不能分割之情事，本院審酌
    兩造應有部分之比例及使用現狀，全體共有人分得之土地地形均完整，面臨道路
    寬度均等，應無價值差異，及使系爭土地可充分利用並達最大經濟利益等情，認
    分割方法以如附圖一所示之方案為妥適：即編號Ａ部分面積零點零貳肆壹伍零公
    頃，分歸原告戊○○取得；編號Ｂ部分面積零點零貳肆壹伍零公頃，分歸被告乙○○、甲○○、丁○○、己○○、庚○○、丙○○按其原應有部分比例保持共有
    ，爰判決如主文所示。
八、本件雖准原告之請求准予分割系爭土地，但被告等行為，按當時之訴訟程度，確
    為伸張或防衛其權利所必要，爰依民事訴訟法第八十一條第二款規定，命勝訴之
    原告亦負擔一部分（即按其應有部分比例）之訴訟費用，併此明。
九、據上論結，原告之訴為有理由，並依民事訴訟法第七十八條、第八十一條第二款
    、第八十五條第一項但書，判決如主文。
中　　　華　　　民　　　國　　九十一　　年　　　三　　　月　　　四　　　日
                                臺灣臺南地方法院民事第一庭
~B法　　　官　莊玉熙
右為正本係照原本作成
如對本判決上訴，須於判決送達後廿日內向本院提出上訴狀
中　　　華　　　民　　　國　　九十一　　年　　　三　　　月　　　五　　　日
~B法院書記官　魏芝雯
~F0
~T40
附表
┌───────────────────────────────────┐
│    附表一：系爭地號土地兩造應有部分之比例                            │
├──────────────┬──────────┬─────────┤
│        共有人              │ 應有部分           │  備註            │
├──────────────┼──────────┼─────────┤
│  戊○○                    │ 二分之一           │                  │
├──────────────┼──────────┤                  │
│  乙○○、甲○○、丁○○    │ 各十二分之一       │                  │
├──────────────┼──────────┤                  │
│  己○○、庚○○            │ 各四十八分之一     │                  │
├──────────────┼──────────┤                  │
│  丙○○                    │ 二十四分之五       │                  │
└──────────────┴──────────┴─────────┘
